臺北高等行政法院判決
　　　　　　　　　　　　　　　　　　94年度訴字第00400號
　　　　　　　　　　　　　　　.
原　　　告　新加坡商‧Maersk Logistics Asia Pte Ltd‧
代　表　人　甲○○ ○○○○ .
訴訟代理人　蔡欽源　律師
複 代 理人　黃運湘　律師
被　　　告　財政部臺北市國稅局
代　表　人　張盛和(局長)
訴訟代理人　乙○○
上列當事人間因申請免納營利事業所得稅事件，原告不服財政部
中華民國93年12月7日台財訴字第09300553760號訴願決定，提起
行政訴訟。本院判決如下：
    主  文
原告之訴駁回。
訴訟費用由原告負擔。
    事  實
壹、事實概要：
  一本案原告針對其提供台灣馬士基物流股份有限公司（下稱「
    台灣馬士基公司」）專業支援服務所收取之服務報酬，向被
    告機關申請適用「中新避免所得稅雙重課稅及防杜逃稅協定
    」（下稱「中新租稅協定」）第7條規定免徵中華民國營利
    事業所得稅。
  二被告機關則於93年8月3日作成財北國稅審一字第0930231410
    號函之否准處分，否准之理由則為：原告以下部分之課稅所
    得，係屬因管理活動所取得之報酬非屬營業利潤之範疇，不
    符合中新租稅協定第7條之規定，所以不得免納我國營利事
    業所得稅。
    (一)亞洲區市場行銷創新。
    (二)客戶供應鍊管理。
    (三)業務、統一服務標準及資料品質。
    (四)一般業務之提供。
  三原告不服上開否准處分而提起訴願，但遭決定駁回，因此提
    起本件行政訴訟。
貳、兩造聲明：
  一原告聲明：
    (一)求為判決撤銷原處分及訴願決定。
    (二)被告機關應對「原告申請、就以下項目所生之課稅所得免
      納營利事業所得稅」之請求，作成許可之行政處分。
      1.亞洲區市場行銷創新。
      2.客戶供應鍊管理。
      3.業務、統一服務標準及資料品質。
      4.一般業務之提供。
  二被告聲明：
    求為判決駁回原告之訴。
參、兩造之爭點：
  一原告主張之理由：
    (一)原處分及訴願決定理由均僅為空泛記載而失之具體，致原
      告無從理解原處分作成之憑據，實屬違法：
      1.按「行政處分以書面為之者，應記載下列事項：...二
        、主旨、事實、理由及其法令依據。... 」，行政程序
        法第96條第1項第2款定有明文。其立法之目的係為避免
        行政機關恣意作成決定而侵害人民之權利，並寓有使受
        處分人知悉處分依據之意旨，以合於正當行政程序之要
        求。
      2.次按「所謂『理由』者，主要是行政機關獲致結論之原
        因；但相對人於行政程序中如對行政處分事件有所主張
        或陳述者，行政機關亦『應』於處分書中擇要說明採酌
        與否之理由。此外，行政機關若本於行政裁量權而作成
        行政處分者，尚『應』於處分書中說明其行使裁量權所
        考量之事實與觀點，始為完備之理由敘明」，亦為行政
        法學者通說見解所明示。換言之，書面行政處分所附之
        理由，須為實質、具體之記載，就「本案事實為何」、
        「如何認定本案是否適用系爭法令所憑之證據」、「行
        政機關如何獲致結論之原因」、「對當事人主張或陳述
        是否採酌之說明」、「行使裁量權所考量之事實及觀點
        」等部分，為詳盡且清楚之敘明，始得謂為合法。
      3.惟查，原處分理由欄中所為記載，皆與前揭規定未合，
        而顯有「理由記載不備」或「根本未記載理由」之違法
        瑕疵，詳言之：
        (1)財政部臺北市國稅局財北國稅審一字第0930231410號
          函：
          就該函而言，僅提及「... 由提供台灣馬士基物流股
          份有限公司專業支援服務所取得之收入（服務金額依
          合約書之約定），經核除（一）亞洲區市場行銷創新
          （五）客戶供應鍊管理（六）業務、統一服務標準及
          資料品質（七）一般業務之提供所收取之報酬係屬因
          管理活動所取得之報酬，依中新租稅協定第3條第1項
          第6款規定，非屬第7條營業利潤之範疇，尚無免納我
          國營利事業所得稅之適用」云云，惟被告何以認為原
          告前開服務即屬管理活動？其裁量之依據為何？原處
          分中均未敘明。
        (2)財政部訴願審議委員會台財訴字第09300553760號：
          「…惟本件訴願人與台灣馬士基公司確為同一集團旗
          下之公司，又依訴願人所言其為一國際物流後勤支援
          之區域性服務中心，成立宗旨主要在整合各項資源以
          避免資源之重複浪費，俾達到集團整體利益之最大化
          目標。是訴願人提供之服務已涉及對台灣馬士基公司
          內部之管理活動，此與訴願人所言與台灣馬士基公司
          因無相互投資之關係故不涉及該公司營運決策之制定
          ，控制及監督等管理事務並無衝突」，惟查，達成集
          團整體利益是否即代表涉及內部管理活動？如無相互
          投資關係實難參與公司營運政策之制定，何以訴願決
          定認為此與管理事務並無衝突？均欠依據，實難認為
          該等說明已符合行政程序法說明理由要求之規定。
      4.綜上所述，原處分未依行政程序法第96條第1項第2款具
        明理由，而有程序上之違法瑕疵，至為顯然。原告請求
        撤銷此一違法處分，自非無據。
    (二)中新租稅協定第3條第1項第6款有關「管理、控制或監督
      」之認定，實應著眼於服務提供者是否能直接影響服務接
      受者營運決策。
      1.按「財政部得本互惠原則，與外國政府商訂互免稅捐，
        於報經行政院核准後，以外交換文方式行之。」及「凡
        中華民國與其他國家所簽訂之所得稅協定中另有特別規
        定者，依其規定。」分別為稅捐稽徵法第5條及所得稅
        法第124條所明定。因此，如就課稅事項租稅協定之規
        範有別於一般國內稅法之規定者，依前開法律規定自應
        優先適用租稅協定，合先敘明。
      2.次按中新租稅協定第7條第1項規定：「一方領土內之企
        業，除在他方領土內透過其常設機構從事營業外，其營
        業利潤應僅在該一方領土內可予課稅。如該企業如前所
        述透過其在他方領土內之常設機構從事營業者，該他方
        領土得就該企業之利潤課稅，但以僅對應歸屬該常設機
        構之利潤課稅為限。」故新加坡居住者公司如在中華民
        國境內未設有常設機構，或雖設有常設機構，但無可歸
        屬常設機構之利潤者，則其自中華民國境內獲取之「營
        業利潤」（Business Profits），應僅在新加坡課稅，
        我國並無課稅權。另按同協定第3條第1項第6款規定，
        所稱「企業所得或利潤」（income or profits of an
        enterprise），並不包括「因管理、控制或監督貿易、
        事業或另一企業之其他活動所得之報酬」。揆其立意，
        旨在避免被投資事業將應付境外投資者之股利或盈餘，
        假藉服務報酬之形式適用租稅協定「營業利潤」免稅之
        優惠，以規避股利或盈餘分派原應扣繳之所得稅負。據
        此以觀，中新租稅協定第3條第1項第6款有關「管理、
        控制或監督」之認定，實應著眼於服務提供者是否能直
        接影響服務接受者營運決策為依據加以判斷，而非漫無
        目的任意解釋。
      3.查原告為一國際物流後勤支援之區域性服務中心，成立
        宗旨主要在整合各項資源，以統籌為亞洲地區聯屬企業
        提供經營國際物流業務相關之
        （一）亞洲區市場行銷創新
        （二）貨運承攬（FNG）支援
        （三）空運承攬（AIR）支援
        （四）倉儲配送暨業務發展（WND）支援
        （五）客戶供應鍊管理（SCM）
        （六）業務、統一服務標準及資料品質
        （七）一般業務之顧問與協助
        等專業支援服務，以避免資源之重複浪費，俾達到集團
        整體利益之最大化目標。其中
        （一）亞洲區市場行銷創新：
              係「協助」統籌品牌管理，其具體服務內容包括
              亞洲區雜誌之內頁宣傳及廣告、製作廣告範本、
              製作亞洲區域企業網站等等，故前揭服務報酬實
              屬廣告報酬之性質，尚非管理報酬。
        （五）客戶供應鍊管理（SCM）：
              係指對於客戶供應練之管理標準提出建議，此建
              議係依照客戶及本身需求而製訂之作業系統，並
              依照作業環境及時令變化做出適當之調整，以作
              為台灣馬士基公司對客戶供應練之管理標準及程
              序。是以，前揭服務報酬實屬諮詢報酬性質，亦
              非管理報酬，原告業於92年6月9日提示補充說明
              在案。
        （六）業務、統一服務標準及資料品質：
              係指跨部門經營管理支援及協助追蹤改善亞洲區
              域的資訊品管，由上可知，原告係提供「支援」
              、「協助」等服務，該服務係屬被動之支援及協
              助服務，此與管理服務之主動權操之在己之情況
              有別，故其報酬自非屬管理報酬。
        （七）一般業務服務：
              係指原告依照台灣馬士基公司之需求，協助建立
              電子數據交換程式供其使用，其程式可取代目前
              人工輸入疏失的發生，以達到馬士基物流與供應
              商間資料傳輸的正確性與及時性，故前揭服務報
              酬實屬測檢報酬，絕非管理報酬。
        綜上，原告提供台灣馬士基公司系爭服務，實不涉台灣
        馬士基公司營運決策之制定、控制及監督等管理事務。
      4.此外，原告係Maersk Logistics International A/S
        百分之百投資之子公司，而台灣馬士基公司係台灣快桅
        股份有限公司百分之百投資之子公司（台灣快桅股份有
        限公司之股東係香港商馬士基集團香港有限公司），亦
        足顯原告與台灣馬士基公司並無相互投資之關係。是以
        自難謂原告提供台灣馬士基公司系爭服務之報酬，係屬
        中新租稅協定第3條第1項第6款所指「因管理、控制或
        監督貿易、事業或另一企業之其他活動所得之報酬」。
        乃被告竟以原告所提示之交易往來文件內容曾出現「管
        理」等字眼，即僅憑形式上之臆測認定原告涉及台灣馬
        士基公司內部管理活動，且刻意忽略該文件之標題「20
        02馬士基物流亞洲區Maersk Logistics Asia Pte Ltd
        提供協助項目（及相關記錄資料）」亦曾出現「協助」
        等字眼，顯與行政程序法第9條「行政機關就該管行政
        程序，應於當事人有利及不利之情形，一律注意」之規
        定，及行政法院61年判字第70號判例「認定事實，須憑
        證據，不得出於臆測，此項證據法則，自為行政訴訟所
        適用」之意旨有所違背，自非適法，原告請求撤銷原處
        分，實非無據。
    (三)基上所述，足證原行政處分及訴願決定，違反行政程序法
      上之說明理由義務，且於認定事實上亦有未妥，實質影響
      行政處分之實質合法性。
  二被告主張之理由：
    (一)按「中新租稅協定」第7條第1項規定：「一方領土內之企
      業，除在他方領土內透過其常設機構從事營業外，其營業
      利潤應僅在該一方領土內可予課稅。如該企業如前所述透
      過其在他方領土內之常設機構從事營業者，該他方領土得
      就該企業之利潤課稅，但以僅對應歸屬該常設機構之利潤
      課稅為限」。又同協定第3條第1項第6款規定：「稱『企
      業所得或利潤』，不包括：... 或因管理、控制或監督貿
      易、事業或另一企業之其他活動所得之報酬;... 」。
    (二)本件原告與台灣馬士基公司簽訂服務合約，原告主張上開
      服務費依「中新租稅協定」第7條之規定，免予在中華民
      國境內課稅，被告乃以91年11月5日財北國稅審一字第091
      0236523號函請原告提供說明並檢送相關資料供核，原告
      分別於92年2月12日、92年6月9日、92年9月25日檢送資料
      ，經依雙方簽訂之合約書及前開日期提示交易往來文件，
      其內容摘述如下：
      （一）亞洲區市場行銷創新：
            包括統籌品牌管理、亞洲雜誌之內頁宣傳及廣告、
            製作廣告範本、製作亞洲區域企業網站等等，以傳
            達全球市場行銷及公關準則、亞洲區域內各馬士基
            辦公室之公關用品產品品質需求量及產地調查、全
            球行銷研討會區域代表等等。
      （二）客戶供應鍊管理：強化客戶管理之機制、安排及協
            助Nike與馬士基系統整合、代表亞洲區國家與美國
            及歐洲區域進行市場行銷之研發、開拓美國及歐洲
            區域市場，進行亞洲區之行銷資源整合、統籌全球
            競標之資料收集（亞洲區）、協助教育推廣等等。
      （三）業務、統一服務標準及資料品質：
            跨部門經營管理支援、協助追蹤改善亞洲區域的資
            訊品管、研討會亞洲區代表、跨區域分享最佳商業
            行為典範等等。
      （四）一般業務：
            統籌馬士基與DSL併購整合、協助產品研發、區域
            全球航商服務協議、協助建立馬士基與其供應商的
            電子資料傳輸交換等等。
      以上服務之項目、實際提供服務之內容及依原告上開申請
      書所言其為一國際物流後勤支援之區域性服務中心，成立
      宗旨主要在整合各項資源以避免資源之重複浪費，俾達到
      集團整體利益之最大化目標，經被告審查結果上開服務收
      取之報酬係屬因管理活動所取得之報酬，依「中新租稅協
      定」第3條第1款第6目規定，非屬同協定第7條「營業利潤
      」之範疇，原處分否准其免納我國營利事業所得稅之適用
      並無違誤。
    (三)原告主張原處分及訴願決定僅為空泛記載而失之具體乙節
      ，原處分及訴願決定書理由第4點業已載明，上開服務項
      目係屬管理活動所收取之報酬，依「中新租稅協定」第3
      條第1款第6目規定，非屬同協定第7條「營業利潤」之範
      疇，尚無免納我國營利事業所得稅之適用，並非如原告所
      述有「理由記載不備」或「根本未記載理由」之違法瑕疵
      。
    (四)次查，原告主張中新租稅協定第3條第1項第6款有關「管
      理、控制或監督」之認定，實應著眼於服務提供者是否能
      直接影響服務接受者營運決策。惟查原告說明其為一國際
      物流後勤支援之區域性服務中心，成立宗旨主要在整合各
      項資源，以避免資源之重複浪費，俾達到集團整體利益之
      最大化目標，及依其提供之服務（一）亞洲區市場行銷創
      新（五）客戶供應鍊管理（六）業務、統一服務標準及資
      料品質（七）一般業務等項內容審查，上開服務之提供已
      涉及對台灣馬士基公司之管理活動。且中新租稅協定並未
      規定「管理」係以是否影響營運決策為判斷依據，亦未規
      定兩者無投資關係即不屬於管理活動，故原告之主張尚不
      足採。
    (五)末查，原告主張其為Maerk Logistics InternationalA/S
      百分之百投資之子公司，而台灣馬士基公司係台灣快桅股
      份有限公司百分之百投資之子公司（台灣快桅股份有限公
      司之股東係香港商馬士基集團香港有限公司），雖原告與
      台灣馬士基公司並無相互投資之關係，惟原告與台灣馬士
      基公司確為同一集團旗下之公司，又依原告上開申請書所
      言其為一國際物流後勤支援之區域性服務中心，成立宗旨
      主要在整合各項資源以避免資源之重複浪費，俾達到集團
      整體利益之最大化目標即為前述之資源管理。綜上觀之，
      原告提供之服務已涉及對台灣馬士基公司之管理活動。
    理  由
壹、兩造爭執之要點：
  一按原告為總機構在中華民國境外之營利事業，而有中華民國
    來源所得（即提供台灣馬士基公司之專業支援服務所收取之
    服務報酬）。故依上開「中新租稅協定」第7條之規定免徵
    中華民國營利事業所得稅。
    【註】：免徵之期間則按原告與台灣馬士基公司簽立契約書
            所定之實際期間定之，未必一定是1年。
  二被告機關則對原告上開申請，就以下數項，於93年8月3日作
    成財北國稅審一字第0930231410號函之否准處分。
    (一)亞洲區市場行銷創新。
    (二)客戶供應鍊管理。
    (三)業務、統一服務標準及資料品質。
    (四)一般業務之提供。
  三被告機關否准之理由則為：原告以下部分之課稅所得，係屬
    因管理活動所取得之報酬非屬營業利潤之範疇，不符合上開
    中新租稅協定第7條之規定，所以不得免納我國營利事業所
    得稅。
  四原告則爭執稱：「其以上服務項目均符合上開中新租稅協定
    第7條之構成要件」云云，而提起本件行政訴訟。
  五是以本案之爭點集中在上開租稅協定第7條第1項之解釋（實
    質上卻是第3條第6款之解釋，因為第3條第6款之規定內容，
    即是對同一租稅協定第7條第1項所定「企業所得或利潤」之
    除外解釋）。
貳、本院之判斷：
  一相關法規範之規定內容：
    (一)上開中新租稅協定第7條第1項：
      一方領土內之企業，除在他方領土內透過其常設機構從事
      營業外，其營業利潤應僅在該一方領土內可予課稅。如該
      企業如前所述透過其在他方領土內之常設機構從事營業者
      ，該他方領土得就該企業之利潤課稅，但以僅對應歸屬該
      常設機構之利潤課稅為限。
    (二)上開中新租稅協定第3條第1項第6款：
      稱『企業所得或利潤』，不包括：... 或因管理、控制或
      監督貿易、事業或另一企業之其他活動所得之報酬;...。
  二而上開條文中所稱之「管理」、「控制」或「監督」等文字
    之解釋，原告對其中「管理」一詞解為「直接影響接受服務
    者營運決策者」而言，並在此法法律解釋基礎下謂：「因為
    原告與台灣馬士基公司間並無相互持股，而無從屬及控制關
    係。故台灣馬士基公司可以決定是否接受原告提供之服務意
    見，不符合管理之定義」云云。
  三經查：
    (一)本院同意原告對上開中新租稅協定第3條第1項第6款所稱
      「管理」一詞所為之法律解釋，即所謂之「管理」服務報
      酬，以接受服務者在營運決策上有「服從」該服務指示為
      必要。
      【註】：事實上本院在此採取了更有利原告之法律見解，
              從原告所稱「直接影響」進而提昇到「服從」之
              地步。如此一來等於是對「管理」一詞對更狹窄
              之解釋，而當上開中新租稅協定第3條第1項第6
              款中「管理」一詞之解釋越狹窄，同協定第7條
              第1項所稱「企業所得或利潤」之除外範圍也會
              越小，結果自然有利於納稅義務人。
    (二)但是就事實對法律之涵攝過程而言，國內接受服務者對國
      外之服務提供者所提供之服務指示，在營運決策過程中是
      否有「服從」之必要，則基於「實質課稅原則」，其判斷
      標準並不重視法律之外觀形式，而更重視其實質內涵。
    (三)本案依原告所提、如附件所示之「關係人結構圖」觀之，
      縱使原告與台灣馬士基公司間沒有因相互持股而生之直接
      從屬及控制關係，以致無從判定台灣馬士基公司有遵守原
      告服務指示之法律義務。但是如果上溯雙方之資本來源，
      卻可清楚認知到該二家公司同屬丹麥A.P.Moller Maer sk
      A/S公司下之多層子公司（即母、子公司中之子公司再自
      居於母公司，而又下設之另一子公司，以多層設立之方式
      ，共同形成一個跨國之企業集團），而且與該丹麥A.P.Mo
      ller Maersk A/S公司所轄全部子公司形成一個企業集團
      。而且原告也不否認該系爭遭否准免稅之服務報酬，其所
      對應之服務內容，目的在「整合各項資源，以避免資源之
      重複浪費，俾達成集團整體利益之最大化目標」，此時豈
      能想像台灣馬士基公司可以基於自己之營運決策，單單追
      求自己之獲利，不管多層母公司藉由層層相屬之子公司對
      全球管理活動所下達之指示。
    (四)是以依日常經驗法則，應認原告對台灣馬士基公司所提供
      、如上述內容（即「亞洲區市場行銷創新」、「客戶供應
      鍊管理」、「業務、統一服務標準及資料品質」與「一般
      業務提供」）之服務指示，因為台灣馬士基公司在實質之
      之營運活動中有「服從」之必要，所以符合上開中新租稅
      協定第3條第1項第6款所稱「因管理所得報酬」之定義，
      從而被告機關否准原告因該等項目而取得之報酬免稅，自
      無違反上開中新租稅協定第7條第1項之規定內容，應屬合
      法。
參、綜上所述，本件原處分並無違法，訴願決定予以維持亦無違
    誤，原告訴請撤銷於法無據，應予駁回。
據上論結，本件原告之訴為無理由，爰依行政訴訟法第98條第3
項前段，判決如主文。
中　　華　　民　　國　　94　　年　  11　　月　 17  　 日
                        第五庭審判長  法  官  張瓊文
                                      法  官  黃清光
                                      法  官  帥嘉寶
上為正本係照原本作成。
如不服本判決，應於送達後20日內，向本院提出上訴狀並表明上
訴理由，如於本判決宣示後送達前提起上訴者，應於判決送達後
20日內補提上訴理由書（須按他造人數附繕本）。
中　　華　　民　　國　　94　　年　  11　　月　 17  　 日
                                      書記官  蘇亞珍
